臺灣臺南地方法院刑事判決　　　　九十三年度訴字第三七二號
公　訴　人　臺灣台南地方法院檢察署檢察官
被　　　告　丁○○　男　52歲.
選任辯護人　江信賢　律師
　　　　　　蘇若龍　律師
　　　　　　蔡麗珠　律師
被　　　告　辛○○　男　52歲.
選任辯護人　江信賢　律師
　　　　　　蔡麗珠　律師
上列被告等因過失致死案件，經檢察官提起公訴（九十三年度偵
字第五四０號），本院判決如下：
    主  文
辛○○從事業務之人，因業務上之過失致人於死，處有期徒刑陸
月，如易科罰金，以佰元折算壹日，緩刑貳年。
丁○○無罪。
    事實
一、緣欣營石油氣股份有限公司（以下簡稱欣營公司）於民國九
    十一年間，標得臺灣汽電共生股份有限公司豐德天然氣發電
    廠鋪設天然氣管線工程，並於九十一年十一月一日向主管管
    理單位公路總局第五區養護工處新化工務段工程司（以下簡
    稱新化工務段），申請自九十一年三月一日起至同年五月三
    十一日止，使用臺一線三百二十公里三百七十公尺至三百十
    九公里二百九十七公尺、三百十七公里三百公尺至三百十六
    公里一百十公尺路段，以南向道路距道路中心線八公尺六十
    公分處為挖掘中心線，埋設天然氣管線（下稱系爭工程）後
    ，將此部分實際施工轉包予永隆工程股份有限公司（以下簡
    稱永隆公司），永隆公司則再轉包予景佳企業工程有限公司
    （以下簡稱景佳公司）施作，景佳公司之實際施工起迄日期
    為九十一年三月二十一日起至同五月九日止。辛○○乃受僱
    於景佳公司擔任鋪設該天然氣管線工程之現場監工，為從事
    業務之人。嗣景佳公司於施工期間，因施工管溝拔除板樁時
    ，造成柏油路面翻掀破損，新化工務段遂要求景佳公司刨除
    該路段之瀝青路面後重新鋪設。景佳公司於鋪設五公分厚之
    簡易瀝青路面後，臺一線三百二十公里三百七十公尺至三百
    十九公里二百九十七公尺、三百十七公里三百公尺至三百十
    六公里一百十公尺路段，亦經臺灣電力股份有限公司臺南區
    營業處（以下簡稱臺電臺南營業處）申請使用（挖掘中心線
    為南向路面距離道路中心線七公尺處），並由行政院國軍退
    除役官兵輔導委員會臺北榮民技術勞務中心臺南區施工所（
    以下簡稱臺北榮技中心臺南施工所），於五月十八、十九、
    二十二日三天，承包施作管路、基礎台及人、手孔埋設工程
    完竣。惟因九十一年五月底連續豪雨，再加上重車輾壓，經
    榮技中心臺南施工所現場監工丙○○於九十一年五月三十日
    上午巡查時，發現該路段在電路管線以東靠道路中心內側路
    面即原景佳公司鋪設簡易瀝青的路面有凹陷，臺電臺南營業
    處亦有人通知此情，丙○○遂透過挖土機司機楊景成通知景
    佳公司所僱用之電焊工楊天足轉告辛○○。辛○○應知依新
    化工務段同意申請使用道路許可所附之「申請挖掘道路注意
    事項第十三點」於會勘認可前，道路安全由管線單位負責，
    故負有巡查責任，倘若該路段施作五公分厚之簡易瀝青路面
    不堪豪雨及車輛重壓，產生破損，亦應隨時作緊急修補，以
    避免交通事故發生，且當時亦無不能注意之情事，卻未積極
    巡查路面，並以臺電公司電路管線施工在後，應負其責為由
    ，拒絕修補。丙○○為維護行車安全，乃代為鋪設瀝青修補
    路面，但因路基不良，又迅速毀壞，新化工務段承辦人己○○旋於六月四日、六月五日再次分別通知欣營公司負責監督
    上開天然氣管線工程之尤俊發，及臺電公司上開電線管路工
    程監督人員乙○○，經尤俊發轉知永隆公司簡鍵勝，簡鍵勝
    復通知景佳公司之辛○○，而乙○○則轉知許清欽，許清欽
    責由丙○○至現場處理。繼辛○○至現場時，看到該毀壞之
    路面已由臺電公司修補完成，即未再積極注意現場道路之養
    護工作，並於破損時作緊急之修補，致未即時發現於九十一
    年六月九日某時許，臺一線三百二十公里五十九公尺南下道
    路內外車道分向線之西側，有形成最深達十點三公分，長三
    點八公尺，寬約一點一至一點公尺之橢圓形凹陷坑洞（下稱
    肇事坑洞）。嗣當日凌晨三時十五分許，適有王美芳騎駛Ｎ
    ＫＧ
    ─四三八號機車由北向南途經該處，不慎駛入上開路面凹陷
    處，致機車底盤撞擊路面，人車跌倒，機車向西北方擦滑前
    去，形成刮地痕三十公尺，王美芳則往前飛出摔落地面，安
    全帽飛離，因而受有左後頂枕部撞挫傷，顱內出血，經送醫
    不治死亡。
二、案經臺南縣警察局永康分局報請相驗分案及王美芳父親甲○○訴由臺灣台南地方法院檢察署檢察官偵查起訴。
    理  由
一、右揭事實，業據被告辛○○供認不諱（見本院卷(一)第一六八
    頁），而告訴人即被害人王美芳之父甲○○及證人林勝彥、
    黃冠諸、蘇金村、新化工務段副工程司蔡中易、許清欽、陳
    偉賢、己○○、丙○○、乙○○亦分別於警詢及本院審理時
    指訴及證述明確（見相字卷第三、四、三五、三七、三八、
    七、八頁；本院卷(一)第一三九頁；本院卷(二)第五四至五八、
    五九至六三、六三至六四頁）。被告辛○○上開自白，應認
    與事實相符，堪予信實。此外，復有相驗筆錄、臺灣台南地
    方法院檢察署九十一年六月二十一日相驗屍體證明書、驗斷
    書、奇美醫學中心九十一年六月十二日診斷證明書、相驗照
    片十一幀、台南縣警察局道路交通事故現場圖、道路交通事
    故調查報告表(一)、(二)、肇事現場及機車照片共三十二幀、臺
    灣台南地方法院檢察署檢察官勘驗現場及機車照片十五幀、
    臺南縣警局永康分局九十一年八月五日永警刑字第０九一０
    ０一九一九八號函附內政部警政署刑事警察局九十一年七月
    十七日刑鑑字第０九一０一七六二八二號鑑驗通知書及安全
    帽照片八幀、現場道路修補後照片六幀、欣營公司及臺電公
    司使用公路用地申請書資料、臺北榮技中心臺南施工所施工
    說明及照片、臺電公司管路工程日報、欣營公司與永隆公司
    採購合約書、景佳公司施工照片、施工管線分布圖表、臺灣
    汽電共生股份有限公司工程日報、欣營公司監工日報、交通
    部公路總局第五區養護工程處新化工務段九十二年五月十六
    日五工化字第０九二００二四五八號函附會勘紀錄表、臺灣
    省公共管線工程挖掘道路化作業規定、九十一年六月四檢驗
    員工作日誌、各區○○○○○道路管制中心作業程序、瀝青
    混凝土路面施工說明書、交通部公路總局第五區養護工程處
    九十一年七月十七日（九一）五工挖字第九一一二四四六號
    函、會勘紀錄表、工程契約、中央氣象局九十一年四月至六
    月逐日逐時氣象資料、本院九十三年十一月三十日勘驗筆錄
    及臺灣省土木技師公會九十四年三月三日（九四）省土技字
    第０九三四號函附鑑定報告書等在卷可稽。綜上所查，足認
    被告辛○○對於本件車禍之發生確有過失，且與被害人死亡
    間具有相當因果關係，本件事證已臻明確，被告辛○○業務
    過失致死犯行，應堪認定。
二、核被告辛○○所為，係犯刑法第二百七十六條第二項之業務
    過失致死罪。爰審酌被告辛○○過失犯罪，致生被害人王美
    芳死亡之危害雖非輕微，惟其事後已與被害人家屬達成民事
    上之和解，而告訴人甲○○於本院審理時亦稱不再追究，請
    給被告一個機會等語（有台南縣永康市調解委員會九十三年
    五月二十七調解筆錄及本院準備程序筆錄可參，見本院卷(一)
    第七二、六四頁），且犯後坦承犯行，態度良好等一切情狀
    ，量處如主文所示之刑，並諭知易科罰金之折算標準，以資
    懲儆。末查，被告辛○○前未曾受有期徒刑以上刑之宣告，
    有臺灣高等法院被告全國前案紀錄表在卷可憑，其經此偵、
    審教訓後，應知所警惕，信無再犯之虞，而被害人家屬亦表
    示願意給被告自新之機會（見本院卷(一)第六四頁），本院因
    認所宣告之刑以暫不執行為適當，併諭知緩刑二年，以勵自
    新。
三、公訴意旨略以：被告丁○○係景佳公司負責人，應知依新化
    工務段同意申請使用道路許可所附之「申請挖掘道路注意事
    項第十三點」於會勘認可前，道路安全由管線單位負責，而
    且破損係在渠等鋪設簡易瀝青路面之位置，渠等施作五公分
    厚之簡易瀝青路面不堪豪雨及車輛重壓，必定會產生破損，
    渠等負有巡查及修復之責任，且當時亦無不能注意之情事，
    卻未積極巡查上開施工路面，隨時作緊急之修補，以避免交
    通事故發生，致於九十一年六月九日凌晨三時十五分，發生
    前揭被害人王美芳死亡之車禍事故。因認被告丁○○亦涉犯
    刑法第二百七十六條第二項之業務過失致死罪嫌。
  (一)按犯罪事實，應依證據認定之，無證據不得推定其犯罪事實
    ；又不能證明被告犯罪者，應諭知無罪之判決。刑事訴訟法
    第一百五十四條第二項、第三百零一條第一項分別定有明文
    。次按所謂認定犯罪事實之證據，係指足以認定被告確有犯
    罪行為之積極證據而言，該項證據自須適合於被告犯罪事實
    之認定，始得採為斷罪之資料；又事實之認定，應憑證據，
    如未能發現相當確實證據，或證據不足以證明，自不能以推
    測或擬制之方法，以為裁判之基礎；而認定犯罪事實所憑之
    證據，無論係直接證據或間接證據，其為訴訟上之證明，須
    於通常一般之人均不致有所懷疑，而得確信其為真實之程度
    者，始得據為有罪之認定，倘其證明尚未達到此一程度，而
    有合理之懷疑存在，復無其他調查途徑可尋，法院即應為無
    罪之判決，最高法院二十九年度上字第三一○五號、四十年
    度臺上字第八六號及七十六年度臺上字第四九八六號判例可
    資參照。
  (二)公訴人認被告丁○○涉犯刑法第二百七十六條第二項業務過
    失致死罪嫌，無非係以：被告丁○○係景佳公司負責人，有
    向永隆公司承包系爭工程施工，並就被害人王美芳因騎機車
    駛入肇事坑洞，因而受有左後頂枕部撞挫傷，顱內出血，經
    送醫不治死亡之事實，提出告訴人即被害人王美芳之父甲○○及證人林勝彥、黃冠諸、蘇金村、新化工務段副工程司蔡
    中易、許清欽、尤俊發、戊○○、簡鍵勝、楊天足、楊景成
    、己○○、丙○○、乙○○於警、偵訊之證述，及相驗筆錄
    、臺灣台南地方法院檢察署九十一年六月二十一日相驗屍體
    證明書、驗斷書、奇美醫學中心九十一年六月十二日診斷證
    明書、相驗照片十一幀、台南縣警察局道路交通事故現場圖
    、道路交通事故調查報告表(一)、(二)、肇事現場及機車照片共
    三十二幀、臺灣台南地方法院檢察署檢察官勘驗現場及機車
    照片十五幀、臺南縣警局永康分局九十一年八月五日永警刑
    字第０九一００一九一九八號函附內政部警政署刑事警察局
    九十一年七月十七日刑鑑字第０九一０一七六二八二號鑑驗
    通知書及安全帽照片八幀、現場道路修補後照片六幀、欣營
    公司及臺電公司使用公路用地申請書資料、臺北榮技中心臺
    南施工所施工說明及照片、臺電公司管路工程日報、欣營公
    司與永隆公司採購合約書、景佳公司施工照片、施工管線分
    布圖表、臺灣汽電共生股份有限公司工程日報、欣營公司監
    工日報、交通部公路總局第五區養護工程處新化工務段九十
    二年五月十六日五工化字第０九二００二四五八號函附會勘
    紀錄表、臺灣省公共管線工程挖掘道路化作業規定、九十一
    年六月四檢驗員工作日誌、各區○○○○○道路管制中心作
    業程序、瀝青混凝土路面施工說明書、交通部公路總局第五
    區養護工程處九十一年七月十七日（九一）五工挖字第九一
    一二四四六號函、會勘紀錄表、工程契約、中央氣象局九十
    一年四月至六月逐日逐時氣象資料等資料，資為依據。訊據
    被告丁○○固供承是景佳公司負責人，有於上揭時、地，向
    永隆公司承包系爭工程，被告辛○○並在現場監工，嗣因路
    面產生肇事坑洞，致發生王美芳死亡之車禍事故等節不諱，
    惟堅決否認有業務過失致死之刑責，辯稱：景佳公司已將系
    爭工程轉包給侲晟工程有限公司（負責人王素為被告辛○○
    之妻，下稱侲晟公司），由被告辛○○自行僱工施作，故伊
    應只負民事上之損害賠償責任，不應負刑事責任；肇事坑洞
    並非因為系爭工程施工所致等情，並提出景佳公司與侲晟公
    司之工程承攬書、工程請款單明細、發票五十七紙、侲晟公
    司九十年度之扣繳憑單及挖土機租金發票等為證。
  (三)經查：
  １被告丁○○雖稱：景佳公司已將系爭工程轉包給侲晟公司，
    由被告辛○○自行僱工施作云云。惟查，被告丁○○及證人
    即同案被告辛○○分別於偵、審中供證：(1)丁○○：被告辛○○是景佳公司員工（見相字卷第二二四）；(2)辛○○：伊
    是景佳企業工程公司承包欣營瓦斯之現場監工、伊是說伊是
    工地負責人，才沒有講說是向被告丁○○承包的（見相字卷
    第一一三頁、本院卷(二)第五三頁）等節明確。核與證人辛○○自八十七年九月十六日起至九十四年一月五日止之勞保加
    保單位是景佳公司乙情相符，此有勞保局電子閘門查詢作業
    被保險人投保資料查詢附卷可參（見本院卷(二)第三至五頁）
    。且審之被告丁○○於警、偵詢中均供稱：有自九十一年三
    月二十一日起至同年五月九日止，在系爭路段埋設天然氣管
    線而施工開挖道路，有鋪設柏油恢復原狀；系爭工程係景佳
    公司向永隆公司轉承包，現場施工由被告辛○○處理等語在
    卷（同上卷第五、六頁；第一一二、一六九頁反面），並未
    曾敘及系爭工程有再轉包予被告辛○○及侲晟公司之情。再
    觀諸被告提出之工程請款單明細及發票五十七紙資料可知，
    請款明細之審核單位及審核人為永隆工程股份有限公司及該
    公司員工簡鍵勝，而申請人欄，或載明為辛○○，或景佳企
    業工程有限公司，二者混雜使用，並未有所區隔（見本院卷
    (一)第一九一至二一一頁）；另卷附發票之發票人雖為侲晟公
    司，然而，經本院函查景佳公司呈報支付系爭工程款之支票
    資料結果，受款人是被告辛○○，並非侲晟公司等情，有臺
    灣土地銀行嘉義分行九十四年五月二十日嘉代字第０九四０
    ０００九三三號函附支票兌現資料影本十一紙可稽（見本院
    卷(二)第三三至四四頁）。依此所查，被告丁○○既於偵查中
    供稱：證人辛○○係景佳公司之員工，證人辛○○亦僅陳明
    ：伊是系爭工程之現場監工或工地負責人，二人均未曾敘及
    系爭工程是由被告丁○○承包後，再轉包予證人辛○○及侲
    晟公司施工，證人辛○○於九十一年三月至五月之勞保加保
    單位又是景佳公司，且系爭工程之請款單明細之申請人欄或
    載明辛○○或景佳公司，二者並未有所區隔，而景佳公司支
    付工程款之支票受款人是證人辛○○，並非侲晟公司，則證
    人辛○○就系爭工程之施作，應是受僱於景佳公司擔任現場
    監工無誤。被告丁○○上開辯稱：景佳公司已將系爭工程轉
    包給侲晟公司，由被告辛○○自行僱工施作云云，尚難足取
    。至於被告雖另提出侲晟公司九十、九十一年度之扣繳憑單
    及挖土機租金發票等資料，以為系爭工程確是被告辛○○自
    行僱工施作之證明。惟查，該等扣繳憑單僅得證明侲晟公司
    曾於九十及九十一年度給付薪資予楊天足等人，尚無從據以
    認定是給付施作
    本件系爭工程之薪資所得，故難為有利被告丁○○之認定。
  ２縱如上述，系爭工程是景佳公司向永隆公司承包施作，證人
    辛○○是受僱於景佳公司，擔任現場監工之人。然查，被告
    丁○○既係景佳公司之負責人，此為兩造雙方所不爭，而依
    現行公司法制，均採分工、分層負責，負責人對於公司承包
    工程之大小事務，不可能事必躬親，故並非當然參與工地現
    場作業之監督及執行，尤其需要專業知識配合之事項，更須
    委由專業人士全權處理，是工地之施工及後續處理情形，自
    應係現場監工全權負責，否則即無聘僱現場監工之必要。況
    且，證人丙○○於九十一年五月三十一日發現路面有凹陷時
    ，係透過挖土機司機楊景成通知景佳公司所僱用之電焊工楊
    天足轉告同案被告辛○○，而證人己○○於同年六月四日，
    亦是通知欣營公司負責監督上開天然氣管線工程之尤俊發，
    由尤俊發轉知永隆公司簡鍵勝，簡鍵勝再通知景佳公司之辛○○等情，亦有證人許清欽、己○○、丙○○、乙○○分別
    於警詢及本院審理時證述明確（見相字卷第三八、七、八頁
    ；本院卷(二)第五四至五八、五九至六三、六三至六四頁）。
    因此，被告丁○○既僅為景佳公司之負責人，且系爭工程僱
    有現場監工辛○○，而證人等發現路面凹陷、破損時，又均
    非通知被告丁○○，則本件系爭工程就工地施工及後續處理
    之情形，應認已委由現場監工辛○○負責，是否仍得因被告
    丁○○身為景佳公司之負責人，即遽令其負本件業務過失致
    死之罪責，自非無疑。
  ３雖被告丁○○以肇事坑洞，並非因為系爭工程施工所致云云
    。然經本院送請鑑定結果，系爭工程之施作過程鋼板拔除時
    ，造成內側路面裂損，雖事後該路面已修補五公分ＡＣ路面
    ，然ＡＣ路面下之土壤已造成擾動，是形成肇事坑洞之原因
    之一，此有系爭工臺灣省土木技師公會九十四年三月三日（
    九四）省土技字第０九三四號函附本件過失致死案件鑑定報
    告書可參（見本院卷(一)第一五四頁）。是被告丁○○此部分
    辯解，容有未當。惟如上述，公訴人所指述被告丁○○涉犯
    業務過失致死罪嫌之證據，尚未達到通常一般之人均不致有
    所懷疑，而得確信其為真實之程度，自應為有利被告丁○○
    之認定。
  ４綜上所述，公訴人所舉之證據，既難執以認定被告丁○○確
    實應負本件業務過失致死之刑事責任。此外，又查無其他積
    極證據足資證明被告丁○○有公訴人所指之上開犯行。則揆
    諸前揭法條及判例意旨，本案既不足以證明被告丁○○涉犯
    上開罪行，自應諭知被告丁○○無罪之判決。
依刑事訴訟法第二百九十九條第一項前段、第三百零一條第一項
前段，刑法第二百七十六條第二項、第四十一條第一段前段、第
七十四條第一款，罰金罰鍰提高標準條例第一條前段、第二項，
判決如主文。
本案經檢察官庚○○到庭執行職務。
中　華　民　國　　九十四　　年　　六　　月　　十三　　日
　　　　　　　刑事第八庭    審判長法　官  吳勇輝
　　　　　　　　　　　　　　　　　法　官  蔡直青
　　　　　　　　　　　　　　　　　法　官  陳映佐
以上正本證明與原本無異。
如不服本判決，應於判決正本送達後十日內，向本院提出上訴狀
。
                                  書記官  鄭吉裕
中　華　民　國　　九十四　　年　　六　　月　　十四　　日
附錄法條：
刑法第二百七十六條第二項
從事業務之人，因業務上之過失犯前項之罪者，處五年以下有期
徒刑或拘役，得併科三千元以下罰金。
